【裁判字號】    99,簡上,19
【裁判日期】    990609
【裁判案由】    遷讓房屋
【裁判全文】
臺灣嘉義地方法院民事判決              99年度簡上字第19號
上  訴  人  乙○○
            丁○○
共     同
訴訟代理人  劉榮治律師
被  上訴人  甲○○
法定代理人  丙○
訴訟代理人  吳碧娟律師
上列當事人間請求遷讓房屋等事件，上訴人對於民國98年12月16
日本院嘉義簡易庭98年度嘉簡字第313號第一審判決提起上訴，
經本院於99年5月26日言詞辯論終結，判決如下：
    主  文
原判決關於「上訴人乙○○、丁○○應自坐落嘉義縣水上鄉○○
段35地號土地上，如附圖所示A部分面積0.023535公頃，即門牌
號碼：嘉義縣水上鄉柳林村7鄰17號之房屋遷出，並將房屋交還
被上訴人」、「上開交還房屋之履行期間為伍個月」部分及該部
分假執行之宣告暨訴訟費用（確定部分除外）之裁判均廢棄。
上開廢棄部分，被上訴人在第一審之訴駁回。
其餘上訴駁回。
第一（除確定部分外）、二審訴訟費用由上訴人負擔十分之九，
餘由被上訴人負擔。
    事實及理由
一、被上訴人起訴主張：
(一)、坐落嘉義縣水上鄉○○段35地號土地（下稱系爭土地）及其
    上如附圖所示A部分面積0.023535公頃建物，即門牌號碼：
    嘉義縣水上鄉柳林村17號（下稱系爭房屋）均為被上訴人所
    有。因系爭土地於日據時代信託登記於他人名下（系爭土地
    重測前為柳子林段580地號），嗣向本院提起所有權移轉登
    記訴訟，始變更所有權人為被上訴人。又被上訴人原名善德
    堂，於59年8月始將寺廟名稱變更為甲○○，寺廟所在地亦
    由系爭房屋之址改為嘉義縣柳鄉村柳子林176之6號。
(二)、系爭土地及房屋絕非自上訴人丁○○之母親及舅舅處贈與取
    得，上訴人乙○○、丁○○及訴外人陳正忠對於系爭房屋無
    任何占有權源。且上訴人乙○○、丁○○於系爭土地上無權
    占用如附圖B、C、D部分搭建鐵皮屋、絲瓜園、菜園，爰依
    據民法第767條之規定，提起本件訴訟。並於原審聲明：
    １、上訴人乙○○、丁○○及原審被告陳正忠應自坐落嘉義
    縣水上鄉○○段35地號土地上，如附圖所示A部分面積
    0.023535公頃，即門牌號碼：嘉義縣水上鄉柳林村7鄰17號
    之房屋遷出，並將房屋交還被上訴人。（依系爭房屋之物上
    請求權）２、上訴人乙○○、丁○○應將如附圖所示B部分
    面積0. 001634公頃、C部分面積0.003490公頃、D部分面積
    0.007239公頃之鐵皮屋、絲瓜園及菜園拆除，並將土地返還
    於被上訴人（依系爭土地之物上請求權）。原審依民法第
    767條之規定判決被上訴人全部勝訴，原審被告陳正忠就其
    敗訴部分未提出上訴，已告確定，上訴人乙○○、丁○○不
    服，提起上訴。
(三)、被上訴人於本院審理中，除引用原審主張及陳述外，另補充
    ：
１、被上訴人於原審已提出本院82年度訴字第468號民事判決，
    該判決第4頁背面第12行引用證明系爭土地係信託登記之切
    結書記載：「民國29年（即日本昭和15年）中日戰爭激烈中
    ，日本政府枉法要廢除寺廟，吞沒寺廟財產、眾信徒為保持
    寺廟即於同年末，依日本政令申請變更業主為具切結書人等
    之祖先私人名義之共有地（即薛如、劉水德、黃四、李件、
    林典、黃春絹等六人各持分6分之1），因變更私人名義，即
    無管理人之存在，而實際依舊供善德堂之建物敷地之用。
    ．．」等語，足證系爭善德堂之建物早於日據時代已蓋建在
    系爭土地上，被上訴人為系爭建物之所有權人。
２、原審於98年6月11日至系爭建物履勘，勘驗筆錄記載：「建
    物為木造一樓平房，門上掛一扁額，扁額上標示『善德堂』
    」等情，足證系爭建物為被上訴人甲○○（更名前為善德堂
    ）所有，另被上訴人提出之房屋稅籍證明書，亦可證明系爭
    房屋為被上訴人所有。
３、上訴人丁○○主張其先祖在系爭土地上建屋居住使用迄今已
    8、90年之久，上訴人之先父陳金水當廟祝，管理廟宇云云
    ，與事實不符。倘系爭建物係由丁○○之先祖蓋建供家人居
    住使用，即不可能當廟宇使用。且陳金水非善德堂之廟祝，
    善德堂有法師主持廟務，系爭建物及土地屬寺廟所有，嗣因
    寺廟遷移新址，且歷年來管理之法師變更，交接時未交接清
    楚，導致系爭建物及土地被占用之情形，兩造就系爭土地並
    無使用借貸關係存在。
(四)、並聲明：１、上訴駁回。２、第一、二審訴訟費用均由上訴
    人負擔。
二、上訴人則抗辯以：
(一)、被上訴人提出之房屋稅籍證明書，僅能證明其為納稅義務人
    ，不能證明房屋為其所有，亦即不能為產權證明。又被上訴
    人提出之房屋稅籍證明書，面積186.3平方公尺，但實測圖
    面積235.35平方公尺，並不相符，房屋稅籍證明書僅是納稅
    義務人而己，非所有權之證明，更不能證明對房屋有實際處
    分權。被上訴人另案提出之「切結書」只限於信託土地部分
    ，並未包括系爭房屋。系爭房屋上掛有扁額「善德堂」三字
    ，亦不能為房屋產權證明。
(二)、上訴人丁○○之先祖在系爭土地，建屋居住使用迄今歷經8
    、90年之久，系爭土地當初為上訴人丁○○之母親及舅舅所
    捐出，上訴人之先父陳金水擔任善德堂廟祝，管理廟宇，一
    家居住於系爭土地至今，係基於使用借貸契約使用系爭土地
    。如上訴人之祖先使用系爭土地未經土地所有權人同意及承
    諾，上訴人居住使用系爭土地，將近百年之久，被上訴人為
    何從未要求交出土地？顯見上訴人使用系爭土地有使用借貸
    關係存在，非無權占有。
(三)、上訴人丁○○之母張炎枝，於民國28年11月14日生上訴人丁○○，35年10月1日設籍系爭房屋登記為戶長，48年9月2日
    上訴人丁○○與上訴人乙○○結婚，51年5月21日生陳正忠
    ，一家人均共同居住於系爭房屋迄今，為家長與家屬關係，
    上訴人占有系爭房屋已逾15年以上，系爭房屋未有所有權登
    記，被上訴人縱為系爭房屋之所有權人，其所有權回復請求
    權亦已罹於時效。
(四)、並聲明：１、原判決廢棄。２、被上訴人在第一審之訴及假
    執行之聲請均駁回。３、第一、二訴訟費用由被上訴人負擔
    。
三、兩造不爭執之事實：
(一)、上訴人2人目前均居住於系爭房屋內。
(二)、坐落系爭土地上如附圖所示B部分面積0.001634公頃、C部分
    面積0.003490公頃、D部分面積0.007239公頃之鐵皮屋、絲
    瓜園及菜園，為上訴人2人所有。
(三)、系爭土地為被上訴人所有。
四、兩造爭執要點：
(一)、系爭房屋是否為被上訴人所有？
(二)、上訴人是否得主張依使用借貸之法律關係，有權占用系爭土
    地及房屋？
(三)、上訴人是否得主張被上訴人對系爭房屋之所有物返還請求權
    已罹於時效？
五、本院之判斷：
    被上訴人主張其為系爭土地及房屋之所有權人，故就附圖所
    示A部分（即系爭房屋）依房屋之物上請求權，就附圖所示
    BCD部分依土地之物上請求權，提起本件訴訟，請求上訴人
    遷讓返還系爭房屋，並將附圖所示BCD部分之鐵皮屋、絲瓜
    園及菜園拆除，並將土地返還被上訴人等語；上訴人則抗辯
    ：被上訴人未能證明系爭房屋為其所有；且上訴人多年來占
    用系爭房地，顯與被上訴人間存有使用借貸關係；系爭房屋
    未辦保存登記，屬於未登記之不動產，上訴人一家占用迄今
    已達8、90年之久，縱認被上訴人所主張之所有物返還請求
    權存在，亦已逾請求權時效等情。經查：
(一)、被上訴人為系爭房屋之所有權人，理由如下：
１、被上訴人原名善德堂，於59年8月始將寺廟名稱由善德堂變
    更為甲○○，寺廟所在地亦由系爭房屋之址即嘉義縣水上鄉
    柳林村17號改為嘉義縣柳鄉村柳子林176之6號乙節，有被上
    訴人提出之59年4月28日嘉義縣水上鄉公所通知、59年3月15
    日善德堂信徒大會會議記錄、嘉義縣政府99年2月8日函附寺
    廟變動登記表等相關資料，在卷可參。若系爭房屋非被上訴
    人所有，何以善德堂會設於系爭房屋之址？
２、再依嘉義縣稅捐稽徵處房屋稅籍證明書所示，被上訴人確為
    系爭房屋之納稅義務人，且依嘉義縣財政稅務局99年2月6日
    函附嘉義縣房屋稅籍登記表所載，經稅籍普查結果，系爭房
    屋所有權人為被上訴人。更可見被上訴人確為系爭房屋之所
    有權人無疑。至於房屋稅籍證明書雖記載面積為186.3平方
    公尺，與系爭房屋實測面積235.35平方公尺不相符合，然因
    課徵房屋稅時並未如地政機關複丈時為詳盡之測量，且可能
    有增建附合於主建物而增加面積之情形，實務上課稅面積與
    實測面積不符之情形所在多有，且系爭土地上又無其他相類
    之房屋，上開房屋稅籍證明書所指之建物必為系爭房屋無疑
    ，是無從僅以為面積不符，驟認房屋稅籍登記之房屋非系爭
    房屋。
３、況依本院82年度訴字第468號民事判決用以認定系爭土地係
    信託登記之切結書記載：「民國29年（即日本昭和15年）中
    日戰爭激烈中，日本政府枉法要廢除寺廟，吞沒寺廟財產、
    眾信徒為保持寺廟即於同年末，依日本政令申請變更業主為
    具切結書人等之祖先私人名義之共有地（即薛如、劉水德、
    黃四、李件、林典、黃春絹等六人各持分6分之1），因變更
    私人名義，即無管理人之存在，而實際依舊供善德堂之『建
    物』敷地之用。」等語，足證系爭房屋即善德堂舊址之建物
    早於日據時代已蓋建在系爭土地上，被上訴人為系爭建物之
    所有權人。
４、再者，原審於98年6月11日履勘現場，勘驗筆錄記載：「…
    建物為木造一樓平房，門上掛一匾額，匾額上標示『善德堂
    』」等情，更有系爭房屋照片可參，足證系爭建物為被上訴
    人甲○○（更名前為善德堂）所有，否則門口何以會高掛「
    善德堂」木匾？
５、是被上訴人主張系爭房屋為其所有乙節，與上開證據相符，
    自堪信為真實。
(二)、上訴人未能證明與被上訴人間就系爭土地及房屋存有使用借
    貸關係，說明如下：
１、按所有人對於無權占有或侵奪其所有物者，得請求返還之，
    對於妨害其所有權者，得請求除去之，有妨害其所有權之虞
    者，得請求防止之，民法第767條定有明文。次按以無權占
    有為原因，請求返還土地者，占有人對土地所有權存在之事
    實無爭執，而僅以非無權占有為抗辯者，土地所有權人對其
    土地被無權占有之事實無舉證責任，占有人自應就其取得占
    有係有正當權源之事實證明之（最高法院85年度台上字第11
    20號判決要旨參照）。再按當事人主張有利於己之事實者，
    就其事實有舉證之責任，此為民事訴訟法第277條所明定。
２、查上訴人2人並未提出任何證據證明兩造間有何使用借貸契
    約存在，亦未能具體說明兩造間契約義務為何，實難僅以上
    訴人長期使用系爭土地及房屋之事實，驟爾推論兩造間必然
    存在使用借貸關係。上訴人此部分抗辯，已難信為真實。
３、退而言之，縱認兩造間存有使用借貸關係，然民法第470條
    規定：「借用人應於契約所定期限屆滿時，返還借用物；未
    定期限者，應於依借貸之目的使用完畢時返還之。但經過相
    當時期，可推定借用人已使用完畢者，貸與人亦得為返還之
    請求。借貸未定期限，亦不能依借貸之目的而定其期限者，
    貸與人得隨時請求返還借用物。」本件縱認上訴人所主張之
    使用借貸契約存在，然本件使用借貸並未定有期限，亦無法
    依據使用目的決定何時使用完畢，借用人即被上訴人本得隨
    時請求返還，附此敘明。
(三)、系爭房屋為未辦保存登記之不動產，上訴人已占有使用數十
    年之久，得對被上訴人主張時效抗辯，被上訴人之物上請求
    權已罹於時效：
１、按請求權，因15年間不行使而消滅；又消滅時效，自請求權
    可行使時起算，民法第125條前段及第128條前段分別定有明
    文。
２、又按，大法官會議54年釋字第107號解釋，謂已登記不動產
    所有人之回復請求權，無民法第125條規定之適用。但並未
    言及未登記之不動產，包括在內。又土地法第2條第1項第3
    類及第4類土地，依同法第41條規定，應免予編號登記。是
    此類依法免於為所有權編號登記之土地，其所有人之回復請
    求權，自應解為無民法第125條規定之適用。除此以外，應
    登記而未登記之不動產，縱係政府接收之日產，無須登記即
    取得其所有權之土地，仍應認其所有權回復請求權為有民法
    第125條規定之適用（最高法院75年度台上字第2436號判決
    意旨參照）；再查，房屋並非得免於建物登記之不動產，系
    爭房屋未辦保存登記，仍應認其所有權回復請求權有民法第
    125條規定之適用。
３、上訴人主張其全家居住於系爭房屋達八、九十年乙節；被上
    訴人則抗辯是在被上訴人更名為甲○○並遷移至嘉義縣柳鄉
    村柳子林176之6號後，系爭房屋才疏於管理，遭上訴人等占
    用云云。經查：
(1)、上訴人丁○○之母張炎枝，於民國28年11月14日生上訴人丁○○，35年10月1日設籍系爭房屋登記為戶長，48年9月2日
    丁○○與上訴人乙○○結婚，乙○○戶籍遷入系爭房屋，51
    年5月21日在戶內生陳正忠等情，有「水上鄉柳林村柳子林
    17號」歷年手抄戶籍謄本在卷可參，上訴人及其家人居住系
    爭房屋之時間自上訴人之母張炎枝35年10月1日設籍系爭房
    屋時起算迄被上訴人98年5月7日提起本件訴訟，顯已逾60餘
    年。
(2)、被上訴人主張於59年間遷移至柳子林176之6號後，系爭房屋
    才遭上訴人一家占用云云，縱屬真實，自59年起算迄今，亦
    已超過15年之時效期間。
(3)、從而，被上訴人主張依系爭房屋之所有物返還請求權，請求
    上訴人遷讓返還系爭房屋，因上訴人為時效抗辯，上開請求
    權均已逾15年之時效期間而消滅，上訴人得依民法第144 條
    第1項之規定拒絕給付。
(四)、綜上所述，原告本於系爭土地之物上請求權訴請上訴人乙○○、丁○○應將如附圖所示B部分面積0.001634公頃、C部分
    面積0.003490公頃、D部分面積0.007 239公頃之鐵皮屋、絲
    瓜園及菜園拆除，並將土地返還於被上訴人部分，洵屬有據
    ，應予准許。原判決就前開應予准許部分，為被上訴人勝訴
    之判決，並依職權為假執行之宣告，於法並無違誤，上訴意
    旨指摘原判決上開部分之裁判不當，求予廢棄改判，即無理
    由，應予駁回。至被上訴人本於系爭房屋之物上請求權，訴
    請上訴人遷讓交還房屋部分，因上訴人為時效抗辯，得拒絕
    給付，被上訴人此部分請求為無理由，其於原審之訴應予駁
    回。原審就上開不應准許部分所為被上訴人勝訴之判決，並
    依職權定履行期間及宣告假執行，尚有未洽，上訴人上訴意
    旨指摘原判決此部分不當，求予廢棄改判，為有理由，爰由
    本院依法廢棄原判決，並改判如主文第2項所示。
六、本件事證已臻明確，兩造其餘攻擊防禦方法核與判決結果不
    生影響，爰不一一論述，併此敘明。
七、據上論結，本件上訴為一部有理由，一部無理由，依民事訴
    訟法第436條之1第3項、第450條、第449條第1項、第79條、
    第85 條第1項，判決如主文。
中    華    民    國    99    年    6     月    9    日
                  民事第三庭 審判長 法  官  黃茂宏
                                    法  官  陳端宜
                                    法  官  洪嘉蘭
以上正本係照原本作成
本件判決不得上訴。
中    華    民    國    99    年    6     月    9    日
                                    書記官  陳見明

司法院資訊處製作；財團法人民間司法改革基金會備份。
